臺灣高等法院刑事判決　　　　　　 93年度上更(二)字第681號
上　訴　人
即　被　告　丁○○
選任辯護人　蘇夏曦律師
選任辯護人　李文娟律師
選任辯護人　許進德律師
上　訴　人
即　被　告　乙○○
選任辯護人　簡維能律師
選任辯護人　楊政雄律師
上　訴　人
即　被　告　甲○○
選任辯護人　沈銀和律師
上列上訴人因被告貪污治罪條例等案件，不服臺灣臺北地方法院
88年度訴字第1173號，中華民國91年2 月20日第一審判決（起訴
案號：臺灣臺北地方法院檢察署88年度偵字第8558號），提起上
訴，本院判決後，經最高法院第二次發回更審，本院判決如下：
    主  文
原判決關於丁○○、乙○○違背職務收受賄賂罪刑暨甲○○違背
職務收受賄賂及執行刑部分均撤銷。
甲○○被訴違背職務收受賄賂部分無罪。
丁○○、乙○○均無罪。
    理  由
一、公訴意旨略以：被告丁○○係教育部督學室簡任十二職等督
    學，負責視導各大專院校辦學情形糾舉不法，被告乙○○係
    教育部督學室約僱人員，負責督學室收發、督學視導之聯繫
    安排等綜合業務，皆係依據法令從事公務之人員，被告甲○○係大學補習班負責人。民國（下同）七十年間，丁○○於
    擔任教育部社教司副司長代理司長時，因社教司主管補習班
    相關業務與甲○○熟稔。八十六年九、十月間，乙○○因職
    務機會，於聯繫健行工專時，自該校總務主任丙○○處得知
    該校董事有意藉改組機會出售董事席位，遂將此訊息轉告丁○○。詎二人明知私立學校為財團法人，公益性濃厚，董事
    會為其重要組織，組成之董事如意圖為自己之不法利益，以
    金錢買賣董事席位，違背擔任學校董事公益性興學之任務，
    將嚴重危及私立學校正常發展，依私立學校法第五十九條及
    七十一條規定，私立學校辦理不善或違反該法或有關法令或
    違反設立許可條件，主管教育行政機關得視情節分別為糾正
    、限期整頓改善、停止部分或全額之補助或停止部分或全部
    班級之招生等處分，如命整頓改善而逾期不為整頓改善者，
    得命其停辦或依法解散之，且督學依其職務，遇有違反教育
    法令事件，應隨時糾正，報部核備，丁○○並曾於八十六年
    八月間率隊組成調查小組，就私立永平工商職校董事會爭議
    案，作成「私立學校組成之董事如得以金錢買賣，將嚴重危
    及私立學校之正常發展，不待私立學校法明文禁止，主管教
    育行政機關如發現有上開情事，即應善加監督予以防止．．
    ．參與董事席位金錢買賣之人員，將可能喪失董事資格」之
    調查報告。丁○○竟違背職務不予糾舉，與乙○○、甲○○
    共同基於概括犯意之聯絡，三人先後於八十六年十一月間、
    同年十二月間，在台大校友會館、台北市○○○路龍都餐廳
    與丙○○商討該校董事轉讓事宜，並協議由丁○○、乙○○
    等主動提供教育部轉讓之行政手續及相關資料予甲○○，並
    由丁○○以督學身分向該校董事長程振隆施壓，使該校董事
    同意出售董事席位，以便供甲○○出面洽詢買主賺取仲介費
    用，甲○○收受仲介費用後再與丁○○、乙○○朋分。甲○○透過關係積極與各財團、企業主接洽，於八十七年初，甲○○經友人介紹與「正豐化學股份有限公司」（以下稱正豐
    公司）董事長陳建維經營之「中祿建設股份有限公司」（以
    下稱中祿公司，為正豐公司關係企業）高科技媒體園區籌備
    處廠長李金泉見面，雙方合作意願甚高，惟李金泉對私立學
    校買賣之適法性仍有質疑，甲○○遂安排丁○○與李金泉見
    面，丁○○違背職務以教育部督學身分親自向李金泉等佯稱
    私校買賣不合法，但董事會改組席位轉讓不在此限等情，使
    李金泉等誤信始積極與甲○○及健行工專董事代表彭玉英、
    丙○○洽談合作細節，最後達成協議，以總價新台幣（以下
    同）十二億零八百萬元成交，並於八十七年四月二十九日由
    陳建維及彭玉英代表甲乙雙方簽立「合作協議書」，當場甲
    方由陳建維並依協議內容交付三紙金額各一千萬元之台灣銀
    行即期支票以支付定金及以中祿公司名義簽發同年八月五日
    為發票日，總額共十一億七千八百萬元之遠期支票予乙方代
    表彭玉英簽收，中祿公司則計劃利用新竹第二校地銀行辦理
    貸款支付該十二億八百萬元之買賣價金。彭玉英將二千萬元
    支票及部分遠期支票交予丙○○處理運用，丙○○再將定金
    中一千萬元即期支票及面額共計兩億三千萬元之中祿公司遠
    期支票轉交甲○○作為活動費。丁○○、乙○○二人得知健
    行工專董事會非法買賣且已簽約之消息後，即向甲○○表示
    健行工專董事會後續改組、交接事宜，將續予提供教育部主
    管相關訊息，而向甲○○要求朋分款項，甲○○遂將收受之
    一千萬元即期支票存入其帳戶後，於八十七年五月二日提領
    其中二百五十萬元，在台北大亞百貨公司十二樓之六其經營
    之補習班，分別交付丁○○、乙○○各一百萬元現金，及中
    祿公司簽發之遠期支票金額各四百萬元（面額兩百萬元各二
    張共四張），二人收受賄賂各五百萬元。乙○○於當日即將
    所收受之一百萬元現金存入全數定存伊台北銀行城中分行0
    0000000000號帳戶，另四百萬元之支票（票號分
    別為0000000、0000000號，面額均為二百萬
    元）存入台北銀行城中分行000000000000號其
    帳戶。丁○○於同年五月四日將所收受之一百萬元現金其中
    七十萬元兌換成美金二萬元，電匯予其在美國唸書之長子聶
    永懋，其餘三十萬元則存入其在立法院郵局0000000
    號帳戶，另四百萬元支票部分則未存入。八十七年五月中旬
    ，健行工專董事會改選，彭玉英等人因未依約完成董事會改
    組，甲○○即依約定要求丁○○以督學身分對該校董事長程
    振隆等遊說、施壓，惟程振隆等人並未妥協。迄八十七年八
    月五日期限屆至，正豐公司仍未能依協議取得健行工專經營
    權，李金泉遂要求丙○○、甲○○等返還定金及支票，丙○○遂先行返還一千二百萬元，另由甲○○向丁○○、乙○○
    索還中祿公司開具之遠期支票，該二人始於八十七年十一月
    中旬將各自收受之四百萬元支票，在甲○○前開辦公室交還
    予甲○○，其餘中祿公司簽發之遠期支票均因存款不足而不
    獲兌現，甲○○、丁○○、乙○○前所收受金額一千萬元即
    期支票於兌現朋分後，仍未返還中祿公司。因認被告丁○○
    、乙○○、甲○○均係成立貪污治罪條例第四條第一項第五
    款之違背職務收受賄賂罪嫌云云。
二、按犯罪事實應依證據認定之，無證據不得認定其犯罪事實；
    不能證明被告犯罪者，應諭知無罪之判決，刑事訴訟法第一
    百五十四條第二項、第三百零一條第一項分別定有明文。且
    認定犯罪事實所憑之證據，雖不以直接證據為限，間接證據
    亦包括在內，然無論直接或間接證據，其為訴訟上之證明，
    須於通常一般之人均不致於有所懷疑，而得確信其為真實之
    程度者，始得據之為有罪之認定，倘其證明尚未達到此一程
    度，而有合理性懷疑之存在時，即無從為有罪之認定。又認
    定不利於被告之事實，須依積極證據，苟積極證據不足為不
    利於被告之認定時，即應為有利於被告之認定，更不必有何
    有利之證據，最高法院七十六年台上字第四九八六號、三十
    年上字第八一六號分別著有判例。
三、公訴意旨認被告等涉有前開犯罪，無非係以：被告丁○○、
    乙○○均已自承有收受前開現金一百萬元及支票四百萬元等
    情，核與被告甲○○供述之情節相符，並經證人李金泉、丙○○、程振隆證述無異，復有健行工專賄款資金流向表、台
    灣銀行函附誠泰商業銀行南京東路分行八十七年四月二十九
    日之台支（票號分別為ＢＥ0000000、ＢＥ0000
    000，金額均為一千萬元）正反面影本二張、慶豐商業銀
    行八十七年九月十四日（８７）業展字第○九一四～十三號
    函附之被告甲○○八十六、八十七年客戶歷史交易明細表、
    中央銀行外匯局八十七年十一月五日（八七）台央外捌字第
    ○四○二二九一號函附之被告丁○○及其妻陳秋霞之外匯明
    細支出查詢單、郵政儲金匯業局八十七年九月二十三日七五
    ○六二四五－○○二號函附之被告丁○○在立法院郵局所立
    存簿儲金第0000000、0000000號帳戶及在郵
    政儲金匯業局所立劃撥儲金第00000000號帳戶自八
    十六年一月至八十七年九月之存款詳情表一份、台北銀行八
    十七年九月十六日北銀城字第二一一八號函附之被告乙○○
    自八十六年一月至八十七年九月之台北銀行連線交易認證單
    、台北銀行整存整付儲蓄存款存單、台北銀行代收票據憑條
    及金額均為兩百萬元，發票日為八十七年四月二十九日、同
    年八月五日之支票影本兩紙、受讓渡人程振隆之讓渡書、陳
    建維與彭玉英簽訂（見證人李金泉、甲○○）之合作協議書
    、面額一千萬元支票三張、教育部督學服務規則、接受台灣
    省政府教育廳函請該部組專案小組對該廳處理私立永平工商
    職校董事會爭議調查報告影本、教育部政風處簡簽影本（機
    密等級「密」）、教育部接受台灣省政府教育廳函請本部組
    專案調查小組對該廳處理私立永平工商職校董事會爭議調查
    報告及教育部八十七年三月十六日台（八七）技（一）字第
    八七○一七五八○號函、通訊監察報告摘要等在卷可稽，為
    其論據。
四、訊據上訴人即被告丁○○、乙○○、甲○○均矢口否認有違
    背職務收受賄賂之犯行，被告丁○○辯稱：伊係因被告乙○○告知健行工專經營出問題，欲找人接手，乃介紹有意願之
    人投資，事實上健行工專董事席位轉讓並非單純董事席位之
    買賣行為，且董事改組係屬技術及職業教育司（以下稱技職
    司）主管，非屬伊主管範圍，亦即健行工專董事改選業務之
    監督並非伊職務上之行為，伊雖擔任督學職務，但非因視察
    該校業務而知悉上情，於法亦無加以糾舉之責任，況私立學
    校法及相關法律中並無明文禁止董事是否得以有償方式加以
    轉讓，故雖伊曾於處理私立永平工商職校董事會爭議之調查
    報告中記載「私立學校係屬財團法人，其公益性濃厚，而董
    事會為其重要組織，其組成之董事如得以金錢買賣，將嚴重
    危及私立學校之正常發展，不待私立學校法明文禁止，主管
    教育行政機關如發現有上開情事，即應善加監督予以防止．
    參與董事席位金錢買賣之人員，將可能喪失董事資格」之調
    查報告，惟實際上該報告係由技職司主導，伊僅係帶隊掛名
    ，且該結論係有違誤並不正確。再者，伊並未以督學身分向
    健行工專董事長程振隆施壓，且當時僅告知李金泉私立學校
    董事席次買賣並不合法，但可以董事改組之方式行之，伊在
    本案件僅係以自己之經驗提供健行工專現況、有無發展前景
    、投資獲利等情形，並收取傭金，縱令不當，亦未違法等語
    。被告乙○○辯稱：伊係督學室約僱人員，職務內容為：「
    公文收發事宜、督學室會議與紀錄事宜」、「督學視導期間
    負責與受視導單位之聯絡事宜」、「督學視導報告之打字、
    校對」及「其他督學交辦事項」等，與審核督導私立學校董
    事改組無關，伊並未參與台大校友會館、台北市○○○路龍
    都餐廳之會商，且董事席位以金錢交易方式取得，尚非屬違
    反教育法令之情事，教育部督學亦無督導糾正學校董事改選
    事宜之職務，伊所收受之金錢係甲○○主動給付用以酬謝仲
    介之款項，並非賄款等語。被告甲○○辯稱：被告丁○○及
    乙○○雖均為教育部官員，但本件物色新董事接替舊董事之
    行為，並非其等職務上之行為，完全與其等公務無關，自無
    成立違背職務受賄罪可言，且檢察官並未指訴行賄者為何人
    ，如何構成違背職務受賄罪。況董事改選，乃新董事及舊董
    事之間，兩廂情願之舉，依照一般社會習慣，給付仲介人仲
    介費用，與公務及職務毫無關係，亦與利用職務上機會詐取
    財物或對於非主管事務圖利罪之構成要件不合，伊自無由成
    立共犯之餘地，伊之行為態樣及所扮演之角色，與被告丁○○及乙○○不同，更無公務員之身分，與刑法第二十八條所
    指共同正犯及三十一條身分關係之擬制共犯有間，難論以貪
    污罪之共犯。再本件新舊任董事均係心甘情願接任及讓與，
    並無任何人使用詐術，使其等遭受欺矇情事，且最後因原董
    事長程振隆與本件董事會更新案之主持人彭玉英宿怨未解，
    因而仲介未成，彭玉英乃與丙○○退回所收支票及現款，伊
    與被告丁○○及湯玉英，亦悉數退回領取之仲介費用，伊並
    自貼公關費不貲，本身受有損害。況私立學校買賣董事席位
    一事，因教育界不乏讓售之先例，伊並不知買賣董事席位不
    合法，且依教育部之函文，對於買賣董事一事亦無法可罰，
    伊僅係單純出於善意為幫助興學而居中牽線等語。
五、經查：
（一）有關被告丁○○、乙○○與證人丙○○，先於來來飯店見
      面談論健行工專讓售事，而後被告丁○○、甲○○先後於
      八十六年十一月間、同年十二月間，在台大校友會館，龍
      都餐廳與丙○○商討健行工專董事轉讓事宜。被告丁○○
      、乙○○等主動提供教育部轉讓之行政手續及該部政風單
      位調閱健行工專相關資料予甲○○。而後被告甲○○出面
      洽詢買主賺取仲介費用，再分與被告丁○○、乙○○。被
      告甲○○遂於八十七年初，經友人介紹與正豐公司董事長
      陳建維經營之中祿公司（為正豐公司關係企業）高科技媒
      體園區籌備處廠長李金泉見面，雙方初具合作意願，惟李
      金泉對於私立學校買賣之適法性仍有質疑，被告甲○○即
      安排被告丁○○與李金泉見面，被告丁○○以教育部督學
      身分親自向李金泉等供稱私校買賣不合法，但董事會改組
      席位轉讓不在此限等語，李金泉乃積極與被告甲○○及健
      行工專董事代表彭玉英、丙○○洽談合作細節，嗣達成協
      議，以總價十二億零八百萬元成交，並於八十七年四月二
      十九日由陳建維及彭玉英代表甲乙雙方簽立「合作協議書
      」，當場甲方由陳建維依協議內容交付三紙金額各一千萬
      元之台灣銀行即期支票用以支付定金，及以中祿公司名義
      簽發同年八月五日為發票日，總額共十一億七千八百萬元
      之遠期支票予乙方代表彭玉英簽收，中祿公司則計劃利用
      新竹第二校地銀行辦理貸款支付該十二億八百萬元之買賣
      價金。旋彭玉英即將二千萬元支票及部分遠期支票交予丙○○處理運用，丙○○再將定金中一千萬元即期支票及面
      額共計兩億三千萬元之中祿公司遠期支票轉交甲○○作為
      活動費。被告丁○○、乙○○得知健行工專董事會買賣且
      已簽約之消息後，即向被告甲○○表示健行工專董事會後
      續改組、交接事宜，將續予提供教育部主管相關訊息，而
      向被告甲○○要求朋分款項，被告甲○○遂將收受之一千
      萬元即期支票存入其帳戶後，於八十七年五月二日提領其
      中二百五十萬元，在台北大亞百貨公司十二樓之六其經營
      之補習班，分別交付被告丁○○、乙○○各一百萬元現金
      ，及中祿公司簽發之遠期支票金額各四百萬元（面額兩百
      萬元各二張共四張），二人各收受五百萬元。被告乙○○
      於當日將所收受之一百萬元現金存入全數定存台北銀行城
      中分行00000000000號其設立之帳戶，另四百
      萬元之支票（票號分別為0000000、000000
      0號，面額均為二百萬元）存入台北銀行城中分行000
      000000000號其設立之帳戶。被告丁○○於同年
      五月四日將收受之一百萬元現金其中之七十萬元兌換成美
      金二萬元，電匯予在美國唸書之長子聶永懋，其餘三十萬
      元則存入其在立法院郵局0000000號帳戶，另四百
      萬元支票部分則未存入等情，業經證人丙○○、李金泉證
      述在卷（偵字第三八二五號卷第十七頁反面至二十頁，原
      審卷一第七九至八二頁，上訴字卷一第一四六頁，同上偵
      卷第七五至七七頁，原審卷一第八十至八一頁，上訴字卷
      一第一四一至一四二頁，更二卷第八十頁），核與被告丁○○於偵查中自承：伊明知健行工專董事轉讓係以買賣為
      之，股權移轉方式為董事改選後報給教育部核准，金錢則
      私下給付，伊從中仲介該校董事改組事宜後確有收受前開
      現金及支票等語（偵字第三八二五號卷第四二頁反面至四
      五頁），被告乙○○供稱：係丙○○向伊表示健行工專董
      事會有意改組讓售學校，希望伊能代為尋找買主，伊於八
      十六年底邀被告丁○○與丙○○碰面，商討讓售學校事宜
      ，也曾將教育部政風單位調健行工專之資料給甲○○看，
      嗣並收受前開現金及支票等語（同上偵卷第三八至四十頁
      、原審卷一第一一五頁），被告甲○○供稱：被告乙○○
      向伊稱健行工專有意改組，若能仲介買賣能抽取佣金，且
      願介紹伊與丙○○認識，其後伊自丙○○處收受包括應支
      付予被告丁○○、乙○○及其個人仲介本案應得之款項等
      語相符（原審卷一第一一四至一一五頁，上訴字卷一第五
      五頁，第八七至八八頁，），並有合作協議書、台灣銀行
      總行八十七年十一月十日營存密字第○九九八一號函附之
      誠泰商業銀行南京東路分行八十七年四月二十九日之台支
      （票號分別為ＢＥ0000000、ＢＥ0000000
      ）影本、慶豐商業銀行八十七年九月十四日（８７）業展
      字第○九一四～十三號函附之被告甲○○八十六、八十七
      年客戶歷史交易明細表、中央銀行外匯局八十七年十一月
      五日（八七）台央外捌字第○四○二二九一號函附之被告
      丁○○及其妻陳秋霞之外匯明細支出查詢單、郵政儲金匯
      業局八十七年九月二十三日七五○六二四五－○○二號函
      附之被告丁○○在立法院郵局所立存簿儲金第00000
      00、0000000號帳戶及在郵政儲金匯業局所立劃
      撥儲金第00000000號帳戶，自八十六年一月至八
      十七年九月之存款詳情表、台北銀行八十七年九月十六日
      北銀城字第二一一八號函附之被告乙○○自八十六年一月
      至八十七年九月之台北銀行連線交易認證單、台北銀行整
      存整付儲蓄存款存單、台北銀行代收票據憑條及金額均為
      兩百萬元，發票日為八十七年四月二十九日、同年八月五
      日之支票影本二紙在卷可按（偵字第三八二五號卷第八三
      頁，偵字第八五五八號卷第四至二一頁）。堪認被告丁○○、乙○○及甲○○有參與健行工專董事席次以金錢買賣
      ，且收有款項之事實。
(二)被告等辯稱：健行工專董事席次轉讓，與被告丁○○、乙○○職務無關乙節，經查：
    被告丁○○為教育部督學室之督學，依照教育部督學服務
    規則第一條規定：「本部督學負責全國教育之視察與指導事
    宜，其外出視導及在部工作，除依照本部處務規程及分層負
    責明細表之規定外，依本規則辦理」，第二條規定：「督學
    之定期視導，得依分區或分類行之，以每學期視導一次為原
    則；特殊視導及專案調查，依部次長臨時派遣行之。」，第
    三條規定：「督學視導之區域、對象、目標、期間及其任務
    之分配，由督學擬具視導計畫，報請部長核定實施」（偵字
    第三八二五號卷第一九九至二○二頁），足見教育部督學之
    職責係負責全國教育之視察及指導，其視導之區域、對象、
    目標、期間及任務分配，除特殊視導及專案調查，依部次長
    臨時派遣行之外，均需依照其視導計畫實施，而且定期視導
    以每學期一次為原則，視導區域及其對象已事先劃分，非可
    由督學任意決定及變更。再依教育部九十一年六月十七日台
    （九一）督字第九一０八五一三六號函所附督學八十六、八
    十七年第一學期視導計畫所示（上訴卷一第一一五至一三二
    頁）：教育部八十六學年度當年督學視導編組，被告丁○○
    被分配在第二組，而第二組視導對象並不包括健行工專，另
    八十七學年度被告丁○○視導編組之對象雖包含健行工專在
    內，惟依八十七學年度第一學期第二組視導日報表，視導日
    期為八十七年十一月十九日，依上開督學服務規則，被告丁○○僅能於八十七年十一月十九日對健行工商進行視導工作
    ，該時間早逾彭玉英與李金泉約定關於本件健行工專董事席
    次改組之期限。
  再按教育部督學服務規則第八條第二項規定：「視導應以教
    育內容為重點，注意五育並進，術德兼修，教學研究與服務
    功能之發揮及物質與精神建設之兼籌並顧。」，又觀諸教育
    部八十七學年度第一期定期視導公私立專科學校重點之規定
    ，督學視導之項目共有六項，計（１）綜合性：校務整體計
    劃、學校規章、學校各種委員會組織及運作．．．其他有關
    綜合性事項。（２）教務：課程及教學、教育輔導、教師聘
    用．．．其他有關教務行政事項。（３）學生事務：有關導
    師之遴聘、生活、品德等教育、學生安全．．．及其他有關
    學生事務行政事項。（４）總務：文書處理、檔案管理、校
    舍安全及消防等措施．．．及其他有關總務行政事項（５）
    人事：教職員保險、退休、撫恤．．．私立學校教職員待遇
    制度之建立（６）會計：預算之編列、執行與決算、校務基
    金之規劃與執行（上訴卷一第一二七至一二八頁），可知督
    學視導之事項乃以教育內容為範圍，董事會之改組運作並不
    包括在內。是被告丁○○辯稱：督學視導重點項目並無有關
    董事改選之事務乙節，即有依據，再教育部督學服務規則第
    十二條規定：「督學視導時，遇有違反教育法令事件，應隨
    時糾正，報部核備。」，已明白規定「視導」時，遇有違反
    教育法令事件，始有隨時糾正，並報部核備之義務，此參諸
    同規則第三條規定：「督學視導之區域、對象、目標、期間
    及其任務之分配，由督學擬具視導計畫，報請部長核定實施
    。」，益臻明確。亦即教育部之督學僅於教育部長授與視導
    職權時，始得針對特定學校進行視導，且於視導時，遇有違
    反教育法令事件，始負有隨時糾正，並報部核備之職務。本
    件被告丁○○在健行工專藉董事會改組機會出售董事席位期
    間內，對該校並無「視導職權」，且健行工專在當時亦非為
    教育部視導之對象，被告丁○○既無視導該校之職務行為，
    自無負隨時糾正，報部核備之義務，亦無違反教育部督學服
    務規則第十二條規定之可言，因此足認：被告丁○○雖為教
    育部督學，然於健行工專藉董事會改組機會出售董事席位期
    間內，對該校並無「視導」之職權，且健行工專在當時亦非
    為教育部視導之對象，是被告丁○○涉入仲介健行工專董事
    席次買賣，固屬不當行為，惟難認與其職務有何關聯。
  另教育部督學服務規則第十七條規定：督學在部期間，應在
    督學室辦公，商討視導方法及其他教育上實際問題，並隨時
    與各單位保持密切聯繫等語，被告丁○○在非視導期間，自
    應依此規定，負有商討視導方法及其他教育上實際問題之職
    務，惟所謂其他教育上實際問題，此一不確定概念，是否包
    含知悉私校董事賣賣時，應告知其主管單位？於文義上，觀
    其全文「商討視導方法及其他教育上實際問題」，後者之概
    括規定，似應指與例示之視導相類者而言，而視導如前所述
    ，並無董事會改組事項，因此，難持肯定解釋。至於私立學
    校董事之充任解聘任，依私立學校法，固均應報請教育部核
    備，而被告丁○○為教育部督學，依教育部督學服務規則第
    一條規定督學負責全國教育之視察與指導，然不能據此，即
    推論被告丁○○對私校董事充任解聘任，有何職務可言，蓋
    視察與指導，如前所述，並不包含董事會之改組，而教育部
    亦設有技職司專司私立專科學校之事，此乃設官分職，應然
    之理，因此，尚難以被告丁○○任職教育部，而教育部為私
    立學校主管機關，即推認被告丁○○對私立學校董事改組，
    有何職權。至被告丁○○於台北市調查站稱：以教育行政主
    管機關立場，若發現金錢買賣，自應予以監督防止等語（偵
    字第三八二五號卷第一一二至一一三頁），及私立永平工商
    職校董事會爭議調查報告所載：董事會如以金錢買賣，教育
    主管機關，應善加監督防止等語（偵字第八五五八號卷第三
    三至四二頁），乃當然事理，猶如稱若有不法，主管機關該
    如何如何，尚不能據此認被告丁○○自承有何職權，實則被
    告丁○○否認對該校有何職務，遑論主管機關，因此，不能
    執此為不利被告等之認定，而推論被告丁○○對私立學校改
    組，有何職權。
  被告乙○○係教育部督學室約僱人員，其職務為「公文收發
    事宜」、「督學室之會議與紀錄事宜」、「督學視導期間負
    責與受視導單位之聯絡事宜」、「督學視導報告之打字、校
    對」及「其他督學交辦事項等」，有教育部九十年十月三十
    日台（九○）技（二）字第九○一三五七○九號書函在卷為
    憑（原審卷二第三百頁），足認被告乙○○之職務僅為督學
    室內部文書性質，根本不具任何督導權責，更遑論審核、督
    導有關私立學校董事改組之職務可言。
    故被告等辯稱：有關健行工專董事改選涉及金錢交易之事，
    與丁○○及乙○○之職務身分俱無關聯，縱使其涉與其中，
    亦僅屬私人行為，亦與職務行為無涉等語，即非無據。
（三）證人程振隆於調查處固稱：丁○○負責督導健行工專等專
      科學校校務，因業務往來而認識，丁○○曾打電話約我見
      面，因礙於他是教育部督學，曾四次與其見面，前三次，
      丁○○問我有無意願轉讓學校股權，我表示無意願，而予
      婉拒，第四次礙於他督學身分，不願意得罪他，就在晶華
      飯店見面，當時還有陳建維在場，陳某表明要接手董事會
      ，詢問價格，我予以婉拒，之後丁○○多次打電話找我見
      面，我均不答應等語（偵字第三八二五號卷第六六頁反面
      至六七頁），檢察官据為被告丁○○施壓之證據，惟證人
      程振隆於原審証稱：學校改組上級主管是技職司，與督學
      無關。他打電話約我在來來飯店，問我有無意思改組，我
      告訴他賣學校不可能，但如有人捐錢蓋校舍，可聘為董事
      。事後他又打電話，他講話很客氣，並未施壓，介紹陳建
      維，他說要以山坡地跟銀行貸款捐給學校，我認為貸款利
      息要學校繳，就說以後再談。後來丁○○約我出來，並未
      向我施壓，且變更學校與督學無關。改選後我擔任董事長
      ，事後丁○○才找我談，我認為丁○○要施壓應該在改選
      前施壓，他只是要了解事實等語（原審卷一第一一八頁正
      反面），於本院前審証稱：實際上我們學校督導單位是技
      職司，不是督學，丁○○沒向我關說或施壓關於董事會改
      組的事情等語（上訴卷一第一四九頁），已否認被告丁○○有對之施壓情事，且所言該校之上級督導單位，並非督
      學，亦與前揭說明相符，故應以證人程振隆後者之說辭為
      可採，檢察官以證人陳振隆自己推翻之說辭，為不利被告
      等之證據，尚有誤會。
（四）被告等辯稱：健行工專董事席次以金錢買賣為之，法無罰
      責，被告丁○○、乙○○與健行工專董事席次金錢買賣，
      而收受上開財物間，並無對價關係乙節，經查；
  被告丁○○於調查局及偵審中固自承明知私立學校董事買賣
    係不合法等語，且私立學校法第五十九條及第七十一條雖規
    定：私立學校辦理不善或違反本法或有關法令或違反設立許
    可條件者，主管教育行政機關得視其情節分別為糾正、限期
    整頓改善、停止部分或全額之補助、停止部分或全部班級之
    招生，其情節重大或經限期命其整頓改善而逾期不為整頓改
    善者，得命其停辦或依法解散之。惟所謂「辦理不善」，乃
    針對學校教育業務本身之優劣而言，與學校董事之改選並無
    關係，而以金錢買賣董事席位，亦與學校設立許可條件之違
    反無涉。再者，根據現行私立學校法規定，對於董事席位以
    金錢交易方式取得之行為效果，並未加以規範，亦無處罰規
    定，另私立學校法第二十五條規定董事解職或解聘之事由中
    ，並未列有董事以金錢交易取得之情形，同法第三十二條規
    定董事會限期整頓之事由，亦非關董事之產生方式，足徵對
    於董事席位以金錢交易方式取得之行為，尚非屬違反教育法
    令之情事。參諸教育部九十一年七月一日台（九一）技（二
    ）字第九一○八八七九八三號函檢附該部八十八年五月廿一
    日台（八八）技（二）字第八八○四九六八四號函謂：「說
    明：一、問題：某私立學校之董事會董事席位有金錢交易情
    事，並經貴部調查局調查確有此事，則該董事會是否違反法
    令規定？二、本部初步看法如下：（一）按私立學校依法係
    屬財團法人，其法律上為獨立之主體與董事個人之財產分離
    。（二）查私立學校法及民法並未規範董事以金錢交易方式
    取得行為之效果。是以，本案涉及法律漏洞補充之問題。（
    三）私立學校與董事間之法律關係為委任關係，依民法第五
    百三十二條及私立學校法第二十二條規定，董事應盡善良管
    理人義務，而為財團法人私立學校處理一定之事務。今董事
    以其董事資格為債之標的而自為買賣，即違反學校選聘受任
    人之原意。（四）次以，董事以其董事資格作為行為標的一
    節，係將學校視為私產，而與財團法人係因特定目的捐助財
    產而設立之組織體旨意不符。（五）再以，自私立學校法第
    三十四條及第六十九條，董事乃為無給職；而當學校辦學目
    的有窒礙難行，或重大困難不能繼續辦理時，得報經主管教
    育行政機關核准後，停辦或依法解散之規定觀之，董事應不
    得以其董事資格作為受有報償之對價。（六）承上，似得認
    董事違反私立學校為財團法人之規定，而類推適用私立學校
    法第三十二條規定。」等語（上訴卷一第一六三至一六五頁
    ），及法務部八十八年六月七日八八律字第○二○四八一號
    函謂：「一、．．．。二、按私立學校之性質屬財團法人，
    有關其組織及管理辦法，依民法第六十二條之規定，由捐助
    人以捐助章程或遺囑定之。捐助章程或遺囑所定之組織不完
    全，或重要之管理方法不具備者，法院得依主管機關、檢察
    官或利害關係人之聲請，為必要之處分。查財團法人係以謀
    公益為目的之法人，且董事就法人一切事務，對外代表法人
    ，對法人事務之執行有同意與否之權限（民法第二十七條參
    照）。如財團法人董事會董事席位涉有金錢交易情事，除與
    財團法人公益性質有悖外，似有違公序良俗之嫌，對於法人
    內部事務之執行，亦恐有不利之影響而易發生弊端，是以主
    管機關本於權責依上開之規定，得向法院聲請為必要之處分
    。如該金錢交易行為有違捐助章程之規定，依民法第六十四
    條之規定，得向法院聲請宣告其行為為無效。至於本件得否
    依私立學校法第三十二條規定，以董事會有違教育法令情事
    ，限期命其整頓改善；逾期不整頓改善或整頓改善無效果時
    ，得解除全體董事之職務，係屬事實認定問題，宜請貴部本
    於主管機關立場審酌之。」等語（同上卷第一六六至一六七
    頁），暨教育部第二屆私立學校諮詢委員會第六次會議紀錄
    明確指稱：「決議：．．．（二）為維護學校公益性質及避
    免董事將董事資格作為受有報償之對價，而致生損害學校之
    不利影響，建議教育部就私立學校董事會董事席位涉有金錢
    交易情事，納入私立學校法修正內容，並應明訂刑責，以確
    保私立學校之公共屬性。」等語（同上卷第第一六八至一七
    ○頁），亦足證明以金錢交易買賣私立學校董事席位，並未
    違背任何法令，故被告丁○○縱使曾向李金泉說明董事會改
    組事宜，或曾向程振隆詢問董事會改選事項，尚難以刑事法
    規相繩。至教育部接受台灣省政府教育廳函請該部組專案調
    查小組，對該廳處理私立永平工商職校董事會爭議案所為調
    查報告中，就永平工商董事會改選涉有金錢買賣董事席位一
    事，固作成「私立學校組成之董事如得以金錢買賣，將嚴重
    危及私立學校之正常發展，不待私立學校法明文禁止，主管
    教育行政機關如發現有上開情事，即應善加監督予以防止．
    ．．參與董事席位金錢買賣之人員，將可能喪失董事資格」
    之調查報告，但並未指出有違反私立學校法或有關法令，且
    該結論僅係該專案小組之調查報告，並非教育部本身所為之
    正式決定，亦未以函令之方式發布，並不具有行政命令之效
    力，縱使違背亦僅屬行政疏失，並非違背法令。觀諸調查報
    告僅泛稱：「不待私立學校法明文禁止」、「將可能喪失董
    事資格」等語，益足證明。是被告等辯稱：健行工專董事席
    次以金錢買賣為之，未違背法令，被告丁○○雖具督學身分
    ，亦無糾正並陳報教育部處理之職權或義務等語，即非無據
    。況「按刑法上之收受賄賂罪，以他人有行使賄賂之事實為
    前提，若他人所交付之物並非本於行賄之意思，則其物即非
    賄賂，自無收受賄賂之可言，故賄賂之不法報酬必須與公務
    員之職務行為具有一定對價關係，茍非關於職務行為或違背
    職務行為之報酬，即不得謂為賄賂。」「．．．刑法上之受
    賄罪所謂職務上行為，係指公務員在其職權範圍內所應為或
    得為之行為，所謂違背職務之行為，係指在職權範圍內不應
    為之行為，或應為而不為者而言，其職務與賄賂有相對之關
    係。」，最高法院七十年度台上字第一一八六號、五十八年
    度台上字第八八四號分別著有判例。本件關於私立學校董事
    會改組相關事項，並非被告丁○○督學職務範圍所管轄之事
    務，是雖被告丁○○介入健行工專董事席次金錢買賣，且事
    後收受被告甲○○交付之金錢，但非屬其違背職務之報酬，
    亦即與其職務行為無對價關係，要與「收受賄賂」之定義不
    符。
（五）被告等辯稱：所收受款項，是被告甲○○之仲介費，非賄
      賂乙節，經查：証人丙○○於偵訊稱：我將其中一張一千
      萬元交給甲○○，作為佣金等語（偵字第三八二五號卷第
      十九頁反面末行至二十頁），於本院稱：一千萬是仲介費
      等語（更二卷第八二頁），且觀諸卷附合作協議書（偵字
      第三八二五頁），被告甲○○是充當係爭學校買賣之見證
      人等情，核與社會上，是有由仲介者充當見證人之交易習
      慣，並不違背，是證人丙○○所言仲介費乙節，非不可採
      信。該款項既是證人丙○○所交付之佣金，再由被告甲○○予以處分，分交其餘二位被告，乃其財產權之處分，尚
      無賄賂可言。是被告等所辯，非不可採信。
六、被告等是否另涉有圖利或背信犯行？
  按貪污治罪條例第六條第一項第四款關於「對於主管或監督
    之事務，直接或間接圖私人不法之利益者，處五年以上有期
    徒刑，得併科新台幣三千萬元以下罰金」及第二項「前項之
    未遂犯罰之」之規定，業經立法院於九十年十月二十五日三
    讀通過修正，經總統於九十年十一月七日公布，並依中央法
    規標準法第十三條規定，於公布日起算之第三日起生效。修
    正後貪污治罪條例第六條第一項第四款規定：「對於主管或
    監督之事務，明知違背法令，直接或間接圖自己或其他私人
    不法利益，因而獲得利益者，處五年以上有期徒刑，得並科
    新台幣三千萬元以下罰金。」同條第二項規定：「前項第一
    款至第三款之未遂犯罰之。」，是修正後之貪污治罪條例已
    廢止非明知違背法令而圖利罪（原條例第六條第一項第五款
    ）及圖利未遂罪（原條例第六條第二項、第一項第五款）之
    刑罰，易言之，修正後貪污治罪條例第六條第一項第四、五
    款圖利罪之規定，其要件有四：（一）須對於主管或監督之
    事務或非主管監督之事務。（二）須明知違背法令。（三）
    利用職權機會或身分。（四）須有圖自己或其他私人不法利
    益之意圖。（五）須獲得利益。次按「惟查動員戡亂時期貪
    污治罪條例第六條第四款依據法令從事公務之人員，對於非
    主管或監督之事務，利用身分圖利罪，必須行為人之身分，
    對於該事務有某種影響力而據以圖利，又利用機會圖利，亦
    必須行為人對該事務有可憑藉影響之機會，方屬相當」，最
    高法院七十三年度台上字第一五九四號判例足資參照。經查
    ：健行工專董事席次以金錢買賣為之，非屬違背法令之行為
    ，有如前述，是縱令被告丁○○、乙○○介入並有收取上開
    款項之行為，但既未違背法令，與修正後圖利罪之構成要件
    不符，自難以前開罪責相繩。況私立學校董事會並非督學視
    導對象，董事改選乃屬該校董事會自治事項，被告丁○○對
    董事是否改選並無影響力，且關於私立學校董事會其上級主
    管機關係技職司及教改司，被告丁○○之督學身分對董事會
    ，尚乏確據證明有可憑藉影響之機會，參諸證人程振隆於原
    審證稱：丁○○有與我談過，但學校改組，上級主管是教改
    司與督學司無關，他打電話叫我去來來飯店商談，問我有無
    意思改組．．．事後他又打電話給我，他講話很客氣並未施
    壓．．．後來丁○○又約我出來，但並未向我施壓．．．」
    、「．．．八十七年五月十六日改選後，我還是以十三票當
    選。事後丁○○才找我談，改選前丁○○並無找我談．．．
    我認為丁○○要施壓應在改選前施壓，他只是要了解事實」
    ，於本院前審證稱：「．．實際上我們學校的督導單位是技
    職司，不是督學，丁○○沒有向我關說或施壓關於董事會改
    組的事情。」，及證人李金泉於原審證稱：「．．．第二次
    見面時丁○○出面說學校不能買賣，但董事改組可以，但以
    捐款給健行工專財團法人才可以，我們錢是捐給健行工專。
    」（原審卷一第八十頁反面），於本院前審亦證稱：「（丁○○向你及陳建維解說私立學校董事會改組時，曾否提到私
    立學校董事席次可以以金錢買賣一事？）沒有。」等語（上
    訴字卷第一四一頁），亦足證明被告丁○○並未利用其督學
    身分，向程振隆施壓或關說，或向李金泉明確告知私立學校
    董事席位可以金錢買賣等語，而僅詢問程振隆是否有將董事
    會改組之意願及告知李金泉可以董事會改組方式取得董事席
    位，是以被告丁○○、乙○○既無任何利用職權或身分之行
    為，自不構成利用身分或機會圖利罪。
  被告丁○○、乙○○即令涉及健行工專董事會改組之金錢交
    易事件，但其後健行工專董事會於八十七年五月中旬改組後
    ，彭玉英等人因未依約完成由正豐公司董事長陳建維經營之
    中祿公司一方入主，李金泉遂要求丙○○及被告甲○○等返
    還定金及支票，被告丙○○遂先行返還一千二百萬元，另由
    被告甲○○向被告丁○○、乙○○索還中祿公司開具之遠期
    支票，被告丁○○、乙○○即於八十七年十一月中旬將各自
    收受之四百萬元支票，在甲○○前開辦公室交還予甲○○，
    其餘中祿公司簽發之遠期支票均因存款不足而不獲兌現等情
    ，為被告甲○○、丁○○、乙○○供承在卷，並經證人丙○○、程振隆證述無異，是以被告縱使有與健行工專董事會之
    董事達成改組之協議，但在協議未完成，原擬入主董事會之
    一方未能擔任董事職務，即難認定被告甲○○、丁○○、乙○○有與該欲以金錢完成董事席次交易之董事共同有損害健
    行工專之意圖，而為其違背任務之行為，或認有使健行工專
    受到損害，亦難成立背信罪名（按此部分亦未據起訴）。
七、被告甲○○於調查局訊問時固供稱：「乙○○於八十七年中
    秋節前主動打電話說我不夠意思，要我表示一下，向我索取
    二萬元，因我恐爾後乙○○在教育部督學室的機會叫別的督
    學修理我，而我又為教育界人士，為恐樹敵，我乃送一瓶洋
    酒及八千元禮券，於中秋節前夕至中央聯合辦公室一樓中庭
    親交與湯女。」等語，且被告乙○○於調查局訊問時亦供稱
    ：「八十七年中秋節前夕，我曾向甲○○於電話中戲稱：「
    快過節了，你也沒有意思意思。」，隔沒幾天甲○○即送來
    一瓶洋酒及禮券八千元。」等語，足認被告乙○○確有於八
    十七年中秋節前向被告甲○○收取洋酒一瓶及禮券八千元之
    事實，惟被告乙○○該部分所為是否涉有職務上收受賄賂或
    藉勢、藉端勒索財物罪，未據起訴，本院自屬無從審究，附
    此敘明。
八、綜上所述，被告丁○○、乙○○雖涉及健行工專董事會改組
    之金錢交易事件，然有關董事改選涉及金錢買賣之事，並未
    違背教育法令，且被告丁○○雖具教育部督學身分，但有關
    私立學校董事會之監督，並非其職權範圍內事項，另被告乙○○僅係督學室約僱人員，主要負責內部公文收發作業，更
    無任何監督職務可言，足認被告丁○○、乙○○俱無違背職
    務，亦無違背法令圖利之情形，尚難成立貪污治罪條例之違
    背職務收受賄賂或圖利罪行，被告甲○○自無成立共犯之餘
    地。此外，復查無其他積極證據足資證明被告等涉有上開犯
    行，自屬不能證明被告等有此部分犯行。被告等之行為，不
    避瓜李之嫌，固屬不當，惟揆諸首揭法條及判例，尚難以刑
    責相繩。
九、原審就此部分遽以論罪科刑，尚有違誤，被告等上訴意旨，
    否認此部分犯罪，為有理由，自應將此部分原判決及被告甲○○執行刑予以撤銷，並依法諭知被告等無罪之判決。
據上論斷，應依刑事訴訟法第369 條第1 項前段、第364 條、第
301 條第1 項。判決如主文。
本案經檢察官呂丁旺到庭執行職務。
中　　華　　民　　國　　94　　年　　1 　　月　　31　　日
　　　　　　　　　刑事第二十一庭　審判長法　官溫耀源
　　　　　　　　　　　　　　　　　　　  法　官吳  燦
　　　　　　　　　　　　　　　　　　　  法　官周政達
以上正本證明與原本無異。
檢察官如不服本判決，應於收受送達後十日內向本院提出上訴書
狀，其未敘述上訴之理由者並得於提起上訴後十日內向本院補提
理由書（均須按他造當事人之人數附繕本）。
                                      　書記官陳菊珍
中　　華　　民　　國　　94　　年　　1 　　月　　31　　日
